臺北高等行政法院判決
　　　　　　　　　　　　　　　　　　 95年度簡字第829號
原　　　告　台灣橫濱輪胎股份有限公司
代　表　人　甲○○○
訴訟代理人　李岳霖律師
　　　　　　楊宗翰律師
被　　　告　財政部基隆關稅局
代　表　人　丘　欣(代理局長)
訴訟代理人　乙○○
上列當事人間因進口貨物核定完稅價格事件，原告不服財政部中
華民國95年10月17日台財訴字第09500439160號訴願決定，提起
行政訴訟。本院判決如下：
　　主  文
原告之訴駁回。
訴訟費用由原告負擔。
　　事  實
一、事實概要：原告於94年9月2日至94年9月28日期間向被告申
    報自日本橫濱橡膠株式會社（以下簡稱日本橫濱會社）進口
    YOKOHAMA BRAND TYRES（汽車用輪胎）共18批（報單號碼：
    第AE/94/4499/0001號等，詳見附表1），經被告依關稅法第
    18條第1項規定，均按原告原申報之完稅價格核估徵稅放行
    ，事後再加審查。嗣經參照被告稽核組前於91年1月15日赴
    原告公司實地查核結果，發現原告進口輪胎製品係採月結方
    式，逐批按進口FOB交易價格1%金額，以佣金名義給予訴外
    人和泰汽車股份有限公司（以下簡稱和泰汽車公司），及原
    告以往相同貨物各案於報關時均加計FOB交易價格1%金額於
    完稅價格之通關紀錄，被告乃依關稅法第29條第3項第1款規
    定，將FOB交易價格1%金額加計於完稅價格課徵補稅。原告
    不服，申經復查結果，未獲准變更，提起訴願，亦遭決定駁
    回，遂向本院提起行政訴訟。
二、兩造聲明：
　(一)原告聲明：
    1.訴願決定、復查決定及原處分均撤銷。
    2.訴訟費用由被告負擔。
　(二)被告聲明：
    1.駁回原告之訴。
    2.訴訟費用由原告負擔。
三、兩造主張：
　(一)原告起訴意旨略謂：
    1.查和泰汽車公司自西元1949年起即擁有日本橫濱會社輪胎
      製品在台輸入及銷售之總代理權，在此期間，和泰汽車公
      司係基於該總代理權向日本橫濱會社購買並輸入該會社之
      輪胎製品，自負盈虧在台銷售並開拓市場。嗣因原告公司
      於1996年成立時希望經營日本橫濱會社輪胎製品之在台銷
      售業務，和泰汽車公司乃在日本橫濱會社之同意下，將此
      輸入及銷售之總代理權再授權予原告。而原告於取得和泰
      汽車公司之再授權後，即基於該被授與之總代理權，替代
      和泰汽車公司之地位向日本橫濱會社購買並輸入日本橫濱
      會社之輪胎製品，自負盈虧在台銷售，並因此得以直接進
      入和泰汽車公司過去近50年所開拓之市場，故原告同意按
      進口FOB交易價格1%支付權利金予和泰汽車公司，作為和
      泰汽車公司再授權上述輸入及銷售總代理權予原告之對價
      。
    2.茲就被告認事用法違誤之處，臚列如下：
      本件原告支付予和泰汽車公司之金額係屬和泰汽車公司
        再授權上述輸入及銷售總代理權之對價，並非銷售佣金
        ，被告認定係屬買方負擔之銷售佣金，並依關稅法第29
        條第3項第1款規定將其計入完稅價格增估補稅，顯有違
        誤：
        (1)查關稅法第29條第3項第1款係規定由買方負擔之佣金
          應將其計入完稅價格，此項佣金依實務之見解係指銷
          售佣金，即賣方之掮客代表賣方尋找顧客安排貨物儲
          藏及運送，其履行契約後所得之報酬，亦即應由賣方
          支付代表賣方之中間人促成進口交易之報酬。因此，
          本項由買方為賣方負擔之居間銷售佣金即應有賣方、
          賣方掮客及買方三方關係之存在，及賣方同意支付銷
          售佣金予賣方掮客暨買方同意為賣方負擔該銷售佣金
          之約定，始能成立。本件是否係屬由買方負擔之銷售
          佣金，即應就上開要件加以確認，若皆具備，系爭金
          額始屬應由買方負擔之銷售佣金，否則即無被告所指
          系爭權利金應予課徵關稅之問題。謹就本件是否具備
          前述要件解析如下：
          (甲)本件並無賣方、賣方掮客及買方等三方關係存在：
            和泰汽車公司自西元1949年由賣方日本橫濱會社取
            得輸入及銷售之總代理權後，歷來皆居於買方之立
            場向日本橫濱會社購買輸入後再自行銷售。亦即和
            泰汽車公司從未居於賣方掮客之立場代表賣方尋找
            買方顧客、安排貨物儲藏及運送，和泰汽車公司與
            日本橫濱會社係直接之買方與賣方之關係。其後日
            本橫濱會社因擬自行投資經營其輪胎製品在台之銷
            售業務，乃於西元1996年合資設立原告公司，並持
            有該公司55%之股份。惟日本橫濱會社因感念和泰
            汽車公司過去近50年開拓市場之貢獻，乃決定讓和
            泰汽車公司繼續擁有前述之總代理權，並同意由和
            泰汽車公司將該總代理權再授權（SUBLICENSING）
            予原告公司，並收取權利金。和泰汽車公司乃於西
            元1996年將其總代理權以一定之權利金對價再授權
            予原告公司，原告公司即基於該總代理權之再授權
            ，居於與和泰汽車公司相同之買方立場，自行向賣
            方購買輸入後再自行銷售。是本件之三方關係應為
            總代理權之授權人即賣方（日本橫濱會社）、被授
            權人即買方（和泰汽車公司）及再被授權人即買方
            （原告）之關係，並不存在賣方、賣方掮客及買方
            之三方關係。
          (乙)本件並無賣方同意支付銷售佣金予賣方掮客之約定
            ：
            如前所述，和泰汽車公司從未居於賣方掮客之立場
            ，且原告公司又係賣方自己投資設立並持有55%股
            份之公司，賣方並無承諾支付銷售佣金之可能。三
            方簽訂之代理店契約書中亦僅有原告（再被授權人
            ）同意對和泰汽車公司（再授權人）之再授權行為
            支付權利金對價之約定。故本件並無賣方同意支付
            銷售佣金予賣方掮客之約定。
          (丙)是否有買方同意負擔銷售佣金之約定？
            承上所述，三方契約中僅有再被授權人同意對再授
            權人之再授權行為支付權利金對價之約定，故本件
            並無買方同意負擔銷售佣金之約定。
        (2)小結：
          本件和泰汽車公司並非賣方日本橫濱會社之掮客，其
          受領買方即原告所支付之費用亦非其代表賣方尋找顧
          客、安排貨物儲藏及運送後所得之銷售佣金，而係其
          將已擁有50餘年且開拓市場有成之有關日本橫濱會社
          輪胎製品在台灣之輸入及銷售總代理權再授權予原告
          之對價。故原告支付和泰汽車公司之費用係屬總代理
          權再授權之權利金，並非關稅法第29條第3項第1款所
          定由買方負擔之銷售佣金。
      再就有關會計帳冊之記載方式而言：
        系爭金額於會計上應如何記載始為正確，與其法律性質
        之定性並無關連。易言之，是否屬銷售佣金，仍應回歸
        關稅法第29條第3項第1款及民法之規定予以認定，尚不
        得僅以會計帳冊收入科目作為依據。被告未就原告所提
        出之再授權及是否成立居間銷售佣金關係等有利於原告
        之證據加以斟酌，非惟率斷且顯無理由，更已違反行政
        程序法第36條、第43條之規定。經查：
        (1)按「行政機應依職權調查證據，不受當事人主張之拘
          束，對當事人有利及不利事項一律注意。」，為行政
          程序法第36條所規定。明文賦予行政機關調查事實關
          係義務之基礎。換言之，行政機關除有調查事實關係
          之職權外，職權調查亦屬其義務。再者，對於事實關
          係與證據證明力真偽之判斷，依行政程序法第43條「
          行政機關為處分或其他行政行為，應斟酌全部陳述與
          調查事實及證據之結果，依論理及經驗法則判斷事實
          之真偽，並將其決定及理由告知當事人。」規定，訴
          願既係行政體系內部之「自省的救濟程序」，屬行政
          程序之一種，自應遵守前揭行政程序法之規定。
        (2)本件代理店契約書相關條文除未使用「佣金」一詞外
          ，業已明白記載原告應支付和泰汽車公司之費用係「
          總代理權再授權之對價」，故就此對價如無充分反證
          ，即應解為再授權之權利金，蓋契約書係當事人意思
          表示之具體書面化，除非有積極強力反證足以推翻之
          ，否則即應予尊重。另被告前於91年1月15日至原告
          公司實地查核時，原告即已告知被告有關再授權及原
          告係日本橫濱會社投資設立暨該會社持有其55%股份
          等事實。惟復查決定及訴願決定竟仍徒以當事人會計
          帳冊中係以「佣金」之科目入帳，作為認定佣金之主
          要憑據，而不探究原告所提出之再授權以及是否成立
          居間銷售佣金等關係之相關事實，並未就原告與日本
          橫濱會社所簽訂之代理店契約之記載等有利於原告之
          證據加以注意，亦未對該有利證據不加採酌之理由加
          以說明，實已違反上開法條規定之義務。另支付予銷
          售代理人者縱非採購佣金，亦非可斷然認定為銷售佣
          金（例如總代理再授權之權利金）。是被告未詳究全
          盤事證，竟遽為應予課稅之處分，實嫌率斷。
　(二)被告答辯意旨略謂：
    1.按「為加速進口貨物通關，海關得按納稅義務人應申報之
      事項，先行徵稅驗放，事後再加審查；該進口貨物除其納
      稅義務人或關係人業經海關通知依第13條規定實施事後稽
      核者外，如有應退、應補稅款者，應於貨物放行之翌日起
      6個月內，通知納稅義務人，逾期視為業經核定」、「從
      價課徵關稅之進口貨物，其完稅價格以該進口貨物之交易
      價格作為計算根據。．．．進口貨物之實付或應付價格，
      如未計入下列費用者，應將其計入完稅價格：一、由買方
      負擔之佣金、手續費、．．．。」，分別為關稅法第18條
      第1項、第29條所明定。本件參照被告稽核組前於91年1月
      15日赴原告實地查核結果及原告以往進口相同貨物各案於
      報關時均加計FOB交易價格1%金額於完稅價格之通關紀錄
      ，原告亦自承有按FOB交易價格1%金額支付給和泰汽車公
      司之情事，且經查核認屬「銷售佣金」，被告依上揭法條
      規定，將本件18份報單FOB交易價格1%佣金加計於完稅價
      格，於法洵無不合。
    2.查原告稱和泰汽車公司係在日本橫濱會社同意下，將此輸
      入及銷售之總代理權再授權予原告公司等語。惟代理店契
      約書第2、3、5條分別記載「橫濱橡膠將地區內之製品總
      輸入代理權及地區內之總銷售代理權授與和泰汽車」、「
      和泰汽車將地區內之製品總銷售代理權授與台灣橫濱」、
      「台灣橫濱將替代和泰汽車執行輸入業務」，顯見輸入總
      代理仍為和泰汽車公司而非原告，所稱核與合約不符，謹
      先陳明。
    3.本件原告訴稱略謂其按進口FOB金額1%支付給和泰汽車公
      司，係屬和泰汽車公司再授權上述輸入及銷售總代理權之
      對價，並非銷售佣金，被告認定係屬買方負擔之銷售佣金
      ，並依關稅法第29條第3項第1款規定將其計入完稅價格增
      估補稅，顯有違誤云云。按「進口貨物之實付或應付價格
      ，如未計入下列費用者，應將其計入完稅價格：一、由買
      方負擔之佣金、手續費、容器及包裝費用。」，為關稅法
      第29條第3項第1款所明定。又依1994年關稅暨貿易總協定
      第7條施行協定（以下簡稱估價協定）第8條1.(a)(i)規定
      ，進口貨物之完稅價格依第1條規定核定時，除其實付或
      應付價格外，尚須加計由買方負擔而未包括於實付或應負
      價格內之佣金（commissions）及手續費（brokerage），
      但採購佣金（buying commissions）除外，並於第8條之
      註釋中說明「採購佣金」係指進口人支付其代理商於國外
      採購該進口貨物所提供服務之費用。而「銷售佣金」則為
      付予賣方代理商為賣方找到買主或協議1宗交易之酬勞，
      係由賣方支付並計入銷售成本，若買方將該筆費用與貨價
      分開支付，形同替賣方承擔部分支付義務，應認定係1筆
      間接支付。本件原告、日本橫濱會社（賣方）及和泰汽車
      公司三方所簽之代理店契約書顯示和泰汽車公司係日本橫
      濱會社輪胎製品在台輸入及銷售之總代理，亦即賣方之代
      理商，原告從賣方進口貨物除支付每筆進口發票金額外，
      尚須按進口FOB交易價格1%支付予賣方之代理商和泰汽車
      公司，此項間接支付之佣金，依前開估價協定之解釋，顯
      屬銷售佣金，應計入完稅價格，原告所稱顯係誤解法律規
      定所致。另原告所稱「支付和泰汽車之費用係屬總代理權
      再授權之權利金」一節，亦有誤謬之處。按日本橫濱會社
      既投資擁有原告55%股權，實際上即擁有原告（子公司）
      之經營權，原告原可不繳付權利金即可取得日本橫濱會社
      （母公司）輸入代理權之授與，惟為了取得直接進入和泰
      汽車公司過去50年所開拓之市場並將進口之輪胎售予和泰
      汽車公司具影響力之銷售店及大型車輛之客戶，始支付進
      口FOB交易價格1%費用作為和泰汽車公司將其擁有之總銷
      售代理權授與原告之對價（代價），故該對價應非「權利
      金」，原告為期適用關稅法第29條第3項第3款權利金之規
      定，一再堅稱該費用為權利金，其飾詞意圖，無非想藉以
      逃避關稅，尚請明察。（註：上述關稅法所稱之權利金係
      應計入完稅價格者，惟依關稅法施行細則第12條第2項規
      定，關稅法第29條第3項第3款所稱權利金係指為取得專利
      權、商標專用權、著作權及其他以立法保護之智慧財產權
      所支付與進口貨物有關之價款，準此，原告所稱之「權利
      金」因不屬上開細則規定之範疇，就可主張不必計入完稅
      價格而逃稅。）
    4.又原告主張尚不得僅以會計帳冊收入科目作為是否關稅法
      所定佣金之依據，被告不就賣方銷售代理人是否因居於賣
      方掮客之地位而由買方受領銷售佣金部分予以探究，並未
      就原告所提出之再授權以及是否成立居間銷售佣金關係等
      有利於原告之證據加以斟酌，其論證已有疏略，更顯無理
      由等語。經查本件所稱之「對價」性質上即為銷售佣金，
      依法應計入完稅價格核估，原告會計帳冊上將支付該對價
      以佣金科目入帳之事實，亦不過係對被告上述處分提作佐
      證之一，使之更明確，被告依法調查，惟因兩造認知有差
      異，原告未滿足訴求，即指控被告違反規定，並不公平。
    5.第以當事人間之關係為本件主要爭點，謹依原告提供之合
      約書先予釐清並說明本件當事人日本橫濱會社、和泰汽車
      公司、原告三者間之事實關係如「和泰汽車公司原代理關
      係與日本橫濱會社、和泰汽車公司、台灣橫濱代理店契約
      書示意圖」（以下簡稱示意圖，詳見附表2）。經查：
      由示意圖所述之產銷流程可知本件當事人之關係如下：
        (1)原告雖未受到日本橫濱會社直接授權，但其亦藉由日
          本橫濱會社同意，並由日本橫濱會社直接授權和泰汽
          車公司（總輸入、銷售代理商）再授權原告作為在台
          銷售總代理及替代和泰汽車公司執行輸入業務，故原
          告實際為日本橫濱會社（賣方）輪胎製品在台銷售之
          代理商應無疑義。原告雖屬本件報單之進口人，但其
          並非實際買主，而係在台輸入銷售日本橫濱會社之輪
          胎製品並負有開拓市場業務之銷售代理商。
        (2)和泰汽車公司自己雖未直接輸入日本橫濱會社之輪胎
          製品，惟其在台總輸入及總銷售代理權並未被終止（
          合約第2條約定），另據合約書第4條「特定客戶之銷
          售」約定可知原告替代和泰汽車公司執行輸入之輪胎
          製品中，有部分供應和泰汽車公司具有影響力之汽車
          銷售店及大型車輛之客戶係經由和泰汽車公司自行經
          營銷售，故和泰汽車公司雖非本件報單之進口人，惟
          其實際負有直接銷售部分日本橫濱會社之輪胎製品予
          台灣顧客（真正買主）之義務及事實作為。是和泰汽
          車公司亦為日本橫濱會社之輪胎製品在台之輸入及銷
          售代理商（銷售中間商）亦屬實情。
        (3)又「權利」除法定（例如專利權、商標專用權等）外
          ，一般均指「法律上之利益」。原告固主張系爭金額
          係取得和泰汽車公司所有之「總輸入代理及總銷售代
          理權」之對價，惟因總輸入代理權及總銷售代理權並
          非法定，故其權利行使（履行合約）之結果，當係指
          銷售賣方輪胎製品所獲得之利得（益）而言。是原告
          （買方）逐筆按進口FOB交易價格1%金額支付予和泰
          汽車公司之費用，自係和泰汽車公司在台促銷日本橫
          濱會社（賣方）部分輪胎製品所得到之報酬（銷售佣
          金），其理自明，此有代理店合約書第4條約定為證
          ，亦有實際之行銷作為可稽。故原告稱和泰汽車公司
          取自原告之費用係總代理權再授權之權利金，顯與本
          件銷售事實不合。
      按國際貿易慣例，各國「中間人」之法定地位，其定義
        及功能或有不同，但「銷售代理商」之一般特性，則已
        有定論：
        (1)根據關稅估價技術委員會（以下簡稱估價委員會）註
          解2.1對估價協定第8條規定佣金及手續費之解釋，「
          銷售代理商」即賣方之經紀人（掮客），代表賣方尋
          找顧客、招攬訂單，有時亦安排貨物儲藏及運送，其
          履行契約後所得之報酬稱之為「銷售佣金」（
          SELLING COMMISION）。國外供應商依銷售代理商招
          攬之訂單交運貨物時，通常自行給付代理商佣金，此
          項佣金已包含於給顧客之報價單中，亦即發票價格不
          必再予調整，惟如銷售條件約定係由買方直接將佣金
          付予中間人者，則因佣金部分並未列入發票價格內，
          依估價協定第1條規定，於決定交易價格時，應予加
          計。
        (2)就代理商、代理關係及佣金而言：
          (甲)代理商及代理關係：代理商以符合賣方價目表之特
            定價格為客戶進口貨物，因其出口至輸入國之銷售
            係屬國外賣方及客戶間發生之銷售行為，應依估價
            協定第1條及第8條規定估價，又因該代理商係屬銷
            售代理商，故交易價格應包括代理商之佣金。
          (乙)佣金：代理商以與賣方價目表一致之特定價格為客
            戶進口貨物，應係外銷至輸入國之銷售行為，且視
            為國外賣方與客戶間所發生者，所以應依估價協定
            第1條及第8條之規定核估；該代理進口並認係外國
            賣方及客戶間所生之交易行為，由於該代理商係執
            行銷售代理商職務，故交易價格應包括代理商之佣
            金。
        (3)從前述估價委員會註解2.1與代理商、代理關係及佣
          金之規範事項可知：
          (甲)銷售代理商即賣方之經紀人代表賣方尋找顧客、招
            攬生意，其履行契約後所得之報酬稱之為「銷售佣
            金」。而國外供應商給付代理商佣金之方式有2種
            ，其一係包含於貨價內，即發票價格不必再加調整
            ；其二則係按貨物價格之百分比計算逐批給付，此
            部分之佣金，因未列入發票價格內，故須計入完稅
            價格。又銷售代理商以賣方特定價格（即發票價格
            ）為客戶進口貨物，因其出口至輸入國之銷售係屬
            國外賣方及國內客戶間所發生之交易行為，且代理
            商係執行銷售代理商職務，故交易價格應包括代理
            商之佣金，此為估價規約之規範。是日本橫濱會社
            （供應商）給付予和泰汽車公司及原告（銷售代理
            商）銷售佣金，依估價規約之規範應計入完稅價格
            乃屬當然。
          (乙)原告稱本件當事人三方關係係「總代理權之授權人
            兼賣方（日本橫濱會社），被授權人兼再授權人（
            和泰汽車公司）及再被授權人兼買方（原告）之關
            係，並不存在賣方、賣方掮客及買方之三方關係」
            一節，顯與當事人日本橫濱會社（賣方供應商）、
            和泰汽車公司（被授權代理商）及原告（和泰汽車
            公司再授權代理商）三者間係供應商與代理商之間
            事實關係不合，此有三者訂定之代理店契約書為證
            ，並有三者之產銷流程可稽。
      又原告聲稱本件支付之金額是否銷售佣金尚不得僅以會
        計帳冊收入科目作為是否關稅法所定佣金之依據，且會
        計帳冊之登帳人員並無區別「佣金」及「權利金」之實
        益與必要等語。經查「佣金」或「權利金」皆屬會計之
        收、支科目，而科目之定義為「是指用以彙集特定資產
        、負債、業主權益、收入或費用項目其金額增減變動之
        處」（參見淡江大學會計學教學研究會編譯之「會計學
        原理」上冊，第2-21頁）。再者，會計係交易收支行為
        之記錄，會計科目又係會計之基石，不容任意混用不予
        區別，否則所得之會計報表即偏離事實，失去作為研究
        分析企業營運得失之功能。和泰汽車公司及原告皆屬國
        內知名汽車或輪胎進口銷售廠商，理應重視會計而不致
        不予區別「佣金」及「權利金」等會計科目之使用，此
        由其會計帳冊上自始即將對價以「佣金」記錄可知。是
        原告所稱無區別「佣金」及「權利金」之實益與必要，
        應係飾詞，並不足採。
    6.綜上所述，本件之當事人三者間事實的關係係供應商與代
      理商間之產銷合作關係，並非總代理權之授權人（賣方）
      與總代理權之授權人兼再授權人（中間銷售商）及再被授
      權人兼買方三者間單純之買賣關係，有前述合約書為證，
      並有前述三者間之產銷流程可稽。故和泰汽車公司與原告
      均為國外供應商日本橫濱會社之輪胎製品在台輸入或銷售
      之代理商（或銷售中間商）及賣方之掮客（經紀人）應無
      疑義，而賣方之掮客替賣方銷售貨品所獲得之利得（益）
      自屬銷售佣金，依關稅法第29條第3項第1款之「佣金」係
      指「銷售佣金」及前述GATT關稅估價協定第8條暨關稅估
      價技術委員會註解2.1估價裁決及結論索引等規定，前述
      未列入發票價格之銷售佣金自應計入完稅價格，始為適法
      。原告之訴，顯無理由，應予駁回。另迄本件為止，其他
      業經鈞院判決之相同案情案件，被告已獲致92年度訴字第
      3967號、第3969號、93年度訴字第553號、第2711號、93
      年度簡字第1275號、第1309號、94年度簡字第283號、95
      年度訴字第21號、第22號、第23號及第220號等判決勝訴
      在案，最高行政法院95年度判字第1401號判決上訴人（即
      本件原告，原審案號93年度訴字第553號）上訴駁回，併
      予陳明。
　　理  由
一、本件起訴時被告之代表人為陳天生，嗣於本件訴訟程序進行
    中變更為丘欣，茲由其聲明承受訴訟，核無不合，應予准許
    ，合先敘明。
二、按「從價課徵關稅之進口貨物，其完稅價格以該進口貨物之
    交易價格作為計算根據。」、「前項交易價格，指進口貨物
    由輸出國銷售至中華民國實付或應付之價格。」、「進口貨
    物之實付或應付價格，如未計入下列費用者，應將其計入完
    稅價格：一、由買方負擔之佣金、手續費、容器及包裝費用
    。」，關稅法第29條第1項、第2項、第3項第1款分別定有明
    文。
三、本件原告自94年9月2日至94年9月28日間分別進口日本橫濱
    會社YOKOHAMA BRAND TYRES（汽車用輪胎）共18批（報單號
    碼：第AE/94/4499/0001號等，報單號碼、報關日期及申報
    FOB金額《JPY》等詳如附表1所示），並將按進口FOB交易價
    格支付1%佣金予和泰汽車公司之金額加計於完稅價格申報，
    被告按其申報之完稅價格核估通關。原告不服，申經復查結
    果，未獲准變更，提起訴願，亦遭決定駁回，遂向本院提起
    行政訴訟，並主張如事實欄所載。茲本件應審究者厥為系爭
    進口貨物之完稅價格是否應加計原告支付予和泰汽車公司之
    上開金額？經查：
  (一)按「稱居間者，謂當事人約定，一方為他方報告訂約之機會
    或為訂約之媒介，他方給付報酬之契約。」，為民法第565
    條所明定。次查關稅法第29條第3項第1款之佣金係指銷售佣
    金，核定進口貨物完稅價格時，除其實付或應付價格外，尚
    須加計由買方負擔而未包括於實付或應付價格內之佣金與手
    續費，是佣金及手續費係因中間人協助銷售契約之完成，而
    支付給中間人之費用，先予說明。經查「橫濱橡膠將地區內
    之製品總輸入代理權及地區內之總銷售代理權授與和泰汽車
    」、「和泰汽車將地區內之製品總銷售代理權授與台灣橫濱
    （即原告），台灣橫濱接受此授與。台灣橫濱將銷售地區內
    之維修用及新車用之製品。」、「有關地區內之製品輸入，
    台灣橫濱將替代和泰汽車執行輸入業務。」、「台灣橫濱將
    支付台灣橫濱由橫濱橡膠輸入之FOB價格之1%給和泰汽車作
    為和泰汽車將其擁有之總銷售代理權授與台灣橫濱及讓台灣
    橫濱替代執行總輸入代理權之對價。」，分別為日本橫濱會
    社、和泰汽車公司與原告三方於西元1997年7月1日在日本京
    都所訂立之代理店合約書第2條、第3條、第5條、第6條所明
    文約定，有上開代理店合約書影本1份附於原處分卷可稽，
    並為原告所不爭執，自堪認為實在。依上開三方簽訂之代理
    店合約書，可知和泰汽車公司原為日本橫濱會社在臺灣之總
    輸入代理權及總銷售代理權廠商，本件執行輸入業務之買受
    人即原告應支付給中間人即和泰汽車公司按輸入之FOB價格
    之1%之金額，而此種給付方式自被告92年度、93年度會計帳
    冊係採月結方式，逐筆將按進口FOB價格1%佣金支付予和泰
    汽車公司之金額以『佣金支出』入帳於『損益科目』項次『
    營業成本』中一欄，並列入進口總成本（非計入銷售成本）
    表中，暨和泰汽車公司會計帳冊將所取自原告之金額帳列『
    佣金收入』科目對照亦明，足見原告確係按前開代理店合約
    書履行無訛；又原告及和泰汽車公司92年度、93年度營利事
    業所得稅事件均未提起行政救濟而告確定，復經本院於另案
    93年度訴字第3997號、93年度訴字第2710號、93年度訴字第
    2712號進口貨物核定完稅價格事件審理時，向財政部台北市
    國稅局調取原告及和泰汽車公司92年度、93年度營利事業所
    得稅事件結算申報書等資料影本在卷可佐，參以原告對系爭
    金額於94年度之會計帳簿憑證仍係以『佣金支出』帳列營業
    成本一節並不否認，是原告系爭逐筆按進口FOB價格1%佣金
    支付予和泰汽車公司之金額性質確係屬『佣金支出』，至堪
    確定。原告所稱其自91年8月起即於明細分類帳改為係和泰
    汽車公司再授權之權利金一節，非惟與其將系爭金額以進貨
    成本科目入帳不符，亦與其營利事業所得稅事件結算申報資
    料迥異，自不能為有利之證明。況雖上開代理店合約書係記
    載「和泰汽車將其擁有之總銷售代理權授與台灣橫濱及讓台
    灣橫濱替代執行總輸入代理權之對價」字樣，然因該對價係
    按「交易次數」依實際進口輸入（買賣交易）之FOB價格之
    1% 支付，且係依買方、賣方及中間人三方約定，由買方（
    即原告）付給中間人（即和泰汽車公司）之報酬，原告固主
    張其係日本橫濱會社在台轉投資之子公司，目的即在於透過
    產銷合一以撙節營運成本，則實無母公司（即日本橫濱會社
    ）透過第三家公司（和泰汽車公司）居間向自己子公司促銷
    購買產品之理云云，惟查因原告為直接進入和泰汽車公司過
    去50年所開拓之市場之故，如此，日本橫濱會社之輪胎製品
    以透過和泰汽車公司之銷售通路最為有利，而和泰汽車公司
    既同為被授權之代理商，則其三方約定由原告所支付之金額
    自應計入完稅價格，無庸置疑，徵諸首開法條規定及說明，
    自與關稅法第29條第3 項第1 款規定之佣金性質相當。原告
    所稱因本件輪胎販售部分與日本橫濱會社及和泰汽車公司間
    之總代理權及販售（有關輪胎部分）代理權有重疊或再授權
    之關係，和泰汽車公司將按進口FOB 價格少3%之利潤，但因
    同時也少成本產銷費用，故約定按進口FOB 交易價格1%支付
    一節縱然屬實，亦無解於系爭按進口FOB 交易價格1%支付予
    和泰汽車公司之金額性質係屬佣金之認定，是原告請求傳訊
    證人羅仕發以查明和泰汽車公司自原告處收取系爭金額之始
    末緣由一節，自無加以傳訊調查之必要，附此述明。故本件
    原告按進口FOB 交易價格1%支付予和泰汽車公司之金額自屬
    其為進口來貨而應支付致須計入完稅價格予以計算，殆無疑
    義，則被告將之計入完稅價格，即非無據。
  (二)按「進口貨物之實付或應付價格，如未計入下列費用者，應
    將其計入完稅價格：．．．三、依交易條件由買方支付之權
    利金及報酬。」，關稅法第29條第3項第3款定有明文。次按
    「本法第29條第3項第3款所稱權利金及報酬，指為取得專利
    權、商標專用權、著作權及其他以立法保護之智慧財產權所
    支付與進口貨物有關之價款。但不包括為取得於國內複製進
    口貨物之權利所支付之費用。」，復為關稅法施行細則第12
    條第2項所規定。本件原告主張系爭按進口FOB交易價格1%支
    付予和泰汽車公司之金額性質係屬權利金，因承辦人員疏失
    致誤列在營業成本中之佣金支出一欄等語。然查所謂權利金
    除所支付之金額須與進口貨物相關且係銷售條件外，尚須屬
    為取得專利權、商標專用權、著作權及其他以立法保護之智
    慧財產權所支付與進口貨物有關之價款，始足當之。經查本
    件原告每月逐筆按進口FOB交易價格支付之1%金額與專利權
    、商標專用權、著作權及其他以立法保護之智慧財產權無涉
    ，亦與銷售技術及資訊軟體等權利金無關，本與權利金之要
    件不相當，自不因原告於嗣後年度在會計簿冊帳列方式改採
    以『權利金』入帳即異其性質。又解釋契約應以當事人訂約
    時之真意為準，解釋當事人之真意，不能拘泥於契約所用文
    字或截取契約中部分字句為解釋，致失真意，應以訂約時之
    交易習慣及其所欲達到之經濟目的等為考量因素。本件原告
    與和泰汽車公司及日本橫濱會社間並非僅涉及總輸入代理權
    而已，尚關係著總銷售代理權，尤其特定客戶之銷售，亦即
    有關和泰汽車公司具有影響力之汽車銷售商及大型車輛之客
    戶，於私法自治原則下，三方當事人為解決上述諸權益問題
    暨考量經濟目的，乃約定採取由原告負擔按進口FOB價格1%
    之金額支付佣金予和泰汽車公司之方式處理，該佣金並未包
    括於實付或應付價格內，此觀諸卷附原告系爭進口報單、發
    票及貨價申請書等件記載即明，則被告以基於客觀上所形成
    因中間人（和泰汽車公司）協助銷售契約之完成，而由買方
    即原告支付給和泰汽車公司佣金之客觀事實，認定該佣金為
    關稅法第29條第3項第1款之佣金應加計入完稅價格，即與經
    驗法則及論理法則無違，原告所稱殊無足取。則被告以關稅
    係屬過境稅，依日本橫濱會社、和泰汽車公司與原告所簽訂
    之代理店合約書及原告按進口FOB交易價格支付1%金額予和
    泰汽車公司之事實，而認系爭貨物之完稅價格除所有進口之
    一切成本外，應加計系爭佣金，即非無憑，所為核定自無違
    反租稅公平原則及法律保留原則可言。
  綜上所述，被告將原告按進口FOB交易價格所支付1%之系爭佣
  金計入本件進口貨物完稅價格，所為處分，揆諸首揭法條規定
  ，並無違誤，復查決定及訴願決定遞予維持，亦無不合，原告
  徒執前詞，訴請撤銷，為無理由，應予駁回。末以兩造其餘之
  主張及陳述等，因與本件判決結果不生影響，爰不予一一指駁
  論述；另本件依卷內資料，事證已臻明確，故不經言詞辯論為
  之，均併此陳明。
據上論結，本件原告之訴為無理由，爰依行政訴訟法第236條、
第195條第1項後段、第98條第3項前段，判決如主文。
中　　華　　民　　國　　96　　年　　7　　 月　　31　　日
                                  第七庭法官　林育如
上為正本係照原本作成。
本件以訴訟事件所涉及之法律見解具有原則性者為限，始得於本
判決送達後20日內向本院提出上訴狀並表明上訴理由，如已於本
判決宣示後送達前提起上訴者，應於判決送達後20日內補具上訴
理由（均按他造人數附繕本），且經最高行政法院許可後方得上
訴。
中　　華　　民　　國　　96　　年　　7 　　月　　31　　日
　　　　　　　　　　　　　　　        書記官　陳圓圓
【附表1】
┌──┬─────────┬────┬────────┐
│序號│    報單號碼      │報關日期│申報FOB金額(JPY)│
├──┼─────────┼────┼────────┤
│  1 │AE/94/4499/0001   │94.09.02│   16,860,361   │
├──┼─────────┼────┼────────┤
│  2 │AE/94/4461/0001   │94.09.02│    9,146,068   │
├──┼─────────┼────┼────────┤
│  3 │AE/94/4546/0086   │94.09.02│    7,824,634   │
├──┼─────────┼────┼────────┤
│  4 │AE/94/4645/0108   │94.09.05│    3,718,400   │
├──┼─────────┼────┼────────┤
│  5 │AE/94/4718/0088   │94.09.09│    3,419,115   │
├──┼─────────┼────┼────────┤
│  6 │AE/94/4600/0005   │94.09.09│    4,547,172   │
├──┼─────────┼────┼────────┤
│  7 │AE/94/4614/0003   │94.09.09│    6,876,118   │
├──┼─────────┼────┼────────┤
│  8 │AE/94/4774/8001   │94.09.13│   16,121,534   │
├──┼─────────┼────┼────────┤
│  9 │AE/94/4753/0017   │94.09.13│   21,812,856   │
├──┼─────────┼────┼────────┤
│ 10 │AE/94/4798/0092   │94.09.20│    7,106,065   │
├──┼─────────┼────┼────────┤
│ 11 │AE/94/4895/5003   │94.09.20│    3,664,180   │
├──┼─────────┼────┼────────┤
│ 12 │AE/94/4909/0002   │94.09.20│   20,228,812   │
├──┼─────────┼────┼────────┤
│ 13 │AE/94/4774/0005   │94.09.20│   16,168,360   │
├──┼─────────┼────┼────────┤
│ 14 │AE/94/4859/3016   │94.09.22│   17,992,975   │
├──┼─────────┼────┼────────┤
│ 15 │AE/94/4987/5004   │94.09.22│    7,308,568   │
├──┼─────────┼────┼────────┤
│ 16 │AE/BE/94/Y738/8010│94.09.22│    2,489,608   │
├──┼─────────┼────┼────────┤
│ 17 │AE/94/4954/0099   │94.09.23│    4,021,336   │
├──┼─────────┼────┼────────┤
│ 18 │AE/94/5077/0054   │94.09.28│    4,569,440   │
└──┴─────────┴────┴────────┘
【附表2-日本橫濱會社、和泰汽車公司原代理關係及日本橫濱會
        社、和泰汽車公司、台灣橫濱（原告）代理店契約書示
        意圖。（此示意圖係根據和泰汽車原為日本橫濱輪胎製
        品在台輸入與銷售唯一總代理商，及前述三當事人於西
        元1997年7月1日在日本京都訂立之代理店契約書第1至6
        條約定內容暨當事人三者間實際產銷流程所繕製之圖表
        ）】
 1949年至1997年6月30日期間，日本橫濱會社與和泰汽車二者
   間之產銷流程：
   日本┌─供應商  授權   和泰汽車為在    銷售      台灣
       │         ───→台輸入及銷售──────→顧客
   橫濱└─製造商         總代理（商）
                          獨家輸入及銷
                          售日本橫濱輪
                          胎製品
 1997年7月1日迄今，當事人三者間之產銷流程：
   (1)輸入部分：
   日本┌─供應商  授權
       │         （合約書第2條）
       │         ──→和泰汽車為在台輸入總代理(商)
   橫濱└─製造商                                 │
                                                  │
                  由台灣橫濱替代   （合約書第5條）│
                  和泰汽車公司執  經日本橫濱同意  │
                  行在台輸入業務←────────┘
   (2)銷售部分：
   日本┌─供應商  授權
       │         （合約書第2條）
       │         ──→和泰汽車公司為在台銷售總代理(商)
   橫濱└─製造商                                 │
                                                  │
                  由和泰汽車再授   （合約書第3條）│
   台灣           權台灣橫濱為在   經日本橫濱同意 │
       ←──── 台銷售總代理商←────────┘
   橫濱
    │  ┌─a.部分輸入之輪胎製品：供應和泰汽車具有影響之
    │  │    （合約書第4條）     汽車銷售店及大型車輛之
    └─┤                        客戶→銷售予台灣顧客
        │
        └─b.部分輸入之輪胎製品：進入和泰汽車原經銷市場
                                  及自己開發之市場→銷售
                                  予台灣顧客
